【裁判字號】    99,重抗更(一),2
【裁判日期】    990930
【裁判案由】    聲請停止訴訟程序
【裁判全文】
臺灣高等法院臺南分院民事裁定    99年度重抗更(一)字第2號
抗  告  人  鴻華聯合科技股份有限公司
法定代理人  甲○○
相  對  人  南部科學工業園區管理局
法定代理人  乙○○
上列抗告人因與相對人間停止訴訟程序事件，對於中華民國99年
3月5日臺灣臺南地方法院98年度重訴字第238號裁定提起抗告，
經最高法院發回更審，本院裁定如下：
    主  文
原裁定廢棄，發回臺灣臺南地方法院。
    理  由
一、按「仲裁協議，如一方不遵守，另行提起訴訟時，法院應依
    他方聲請裁定停止訴訟程序，並命原告於一定期間內提付仲
    裁」，仲裁法第4條第1項前段定有明文；又「當事人於契約
    中約定以仲裁或訴訟解決爭議，即係賦予當事人程序選擇權
    ，於一方行使程序選擇權而繫屬後，他方即應受其拘束。倘
    當事人雙方各採取仲裁程序及訴訟程序時，則應以其繫屬先
    後為準。若仲裁程序繫屬在先，當有仲裁法第四條之適用。
    」，有最高法院95年度台抗字第390號裁定參照。此外，「
    商務仲裁條例第3條規定（按：現今仲裁法第4條）之妨訴抗
    辯能否成立，應以該訴訟是否屬仲裁契約之標的範圍以為斷
    …」、「當事人之爭議是否屬於仲裁協議之範圍，非僅以原
    告主張之訴訟標的為判斷之標準，並應斟酌該訴訟標的與其
    原因事實之關係」，復有最高法院86年度台抗字第434號、
    93年度台抗字第104號民事裁定可資參照。
二、抗告意旨略以：
  (一)按仲裁法第4條第1項前段所規定妨訴抗辯能否成立，應以該
    訴訟是否屬仲裁契約之標的範圍為斷，即使所提起訴訟之訴
    訟標的本身非仲裁條款之標的範圍，但僅需該訴訟中原告主
    張之原因事實涉及仲裁條款之標的範圍，妨訴抗辯即應成立
    ，有最高法院86年度台抗字第434號裁定可參。是以，原裁
    定以相對人所提起者，並非本案訴訟，而係債務人異議之訴
    ，其訴訟標的為程序法上之異議權為由，駁回抗告人所提出
    之妨訴抗辯及停止訴訟之聲請，其適用法律自有違誤。
  (二)再者，相對人提起本件債務人異議之訴，係以兩造契約第4
    條第(一)項及第11條第(五)項第7款「直至契約材料價格全數扣
    完為止」規定為據，計算彈性減振材已估驗部分之6倍違約
    金債權，並以上開違約金債權與抗告人依仲裁判斷命相對人
    應給付總額主張抵銷，核屬本契約仲裁條款第21條第(一)項「
    因履約而產生之爭議」之標的範圍。
三、經查：
  (一)抗告人向相對人承包「台南科學工業園區減振工程細部設計
    與施工案」（下稱系爭工程），兩造並於民國（下同）93年
    11月29日簽訂契約（下稱系爭契約）。依系爭契約第2條第2
    項規定，抗告人之履約標的主要為「基礎加勁構造」及「彈
    性減振牆」之細部設計與施工（原審卷第28頁）。系爭契約
    第21條「爭議處理」第1項則規定：「機關與廠商因履約而
    生爭議者，應依法令及契約規定，考量公共利益及公平合理
    ，本誠信和諧，盡力協調解決之。其未能達成協議者，不得
    逕行訴訟，應先依採購法第85條之1規定向行政院公共工程
    委員會之採購申訴審議委員會申請調解，或先向中華民國仲
    裁協會提付仲裁」（原審卷第68至69頁），依此協議，兩造
    就履約爭議，應先向行政院公共工程委員會之採購申訴審議
    委員會申請調解，或先向中華民國仲裁協會提付仲裁，不得
    逕行起訴。
  (二)系爭工程期間，相對人陸續於第10至12期估驗程序，按契約
    所訂「彈性材製作及搬運」工項單價支付抗告人新台幣（下
    同）5億3569萬1075元之估驗款，有單價分析表及彈性減振
    材相關數據彙算表各一紙在卷足稽（原審卷第74至75頁)。
    惟相對人嗣以發現抗告人未使用約定材質為由，依契約第4
    條第(一)項及第11條第(三)項、第(五)項第7款規定，採取減價收
    受及罰處抗告人工料差額6倍之違約金（直至契約材料費扣
    完為止）（原審卷第53頁）。抗告人則於95年11月15日就相
    對人未估驗計價部分向中華民國仲裁協會提出仲裁聲請，經
    該會以95年仲雄聲義字第016號作成仲裁判斷（下稱系爭仲
    裁判斷），就系爭工程彈性減振材未估驗部分，判令相對人
    共應給付抗告人2億3183萬2389元（「工程款」2億1936萬86
    79.79元，「保護蓋」1246萬3709元，原審卷第121至122頁
    ）。
  (三)抗告人遂執系爭仲裁判斷為執行名義對相對人聲請強制執行
    ，有臺灣臺南地方法院98年7月31日南院龍98司執正字第524
    98號執行命令一紙在卷足稽（原審卷第130頁）。相對人則
    於強制執行程序中提起本件債務人異議之訴，以「關於相對
    人前於第10至12期已估驗付款部分，雖非屬系爭仲裁判斷標
    的，相對人仍得按抗告人實際使用材料計算彈性減振材料之
    合理價格，依系爭契約第4條第(一)項、第5條第(三)項及第11條
    第(五)項第7款之規定，予以減價收受並處減價金額6倍之違約
    金，相對人得從應給付抗告人之價金中扣抵抗告人溢領之工
    程款及違約金」，主張以該等已估驗部分之溢領工程款及違
    約金債權與系爭仲裁判斷命相對人應給付總額抵銷等情，有
    相對人之民事起訴暨停止強制執行聲請狀在卷可憑（原審卷
    第8至9頁）。
  (四)承此，相對人提起本件債務人異議之訴，訴訟標的固為程序
    上之異議權，惟其據以主張異議權之抵銷債權，其原因事實
    係為「有關第10至12期已估驗付款之彈性減振材料部分，抗
    告人亦未使用約定之材質，依系爭契約第4條第(一)項、第5條
    第(三)項及第11條第(五)項第7款，相對人得予以減價收受，並
    處以減價6倍違約金，直至材料費扣完為止，故抗告人應返
    還溢領之工程款及給付違約金」，抗告人既就已估驗付款部
    分得否依約予以減價收受及處以違約金等事項有所主張，要
    屬兩造因履行系爭契約而生之爭議，而為仲裁協議之範圍，
    揆諸前開說明，本件應有仲裁法第4條第1項前段規定之適用
    。
四、綜上所述，抗告人就履行系爭契約而生之爭議，未遵守兩造
    仲裁協議，逕行以之為原因事由而另行提起債務人異議之訴
    ，抗告人自得依仲裁法第4條第1項前段規定聲請停止訴訟程
    序，原審逕以相對人所提起之債務人異議之訴，訴訟標的為
    程序法上之異議權，並非本案訴訟為由，駁回抗告人停止訴
    訟程序之聲請，顯有未當，抗告意旨，指摘原裁定不當，求
    予廢棄，非無理由，應由本院將原裁定廢棄，並有發回原法
    院更為適當裁定之必要，爰裁定如主文。
據上論結，本件抗告為有理由，依民事訴訟法第492條第1項裁定
如主文。
中    華    民    國    99    年    9     月    30    日
                  民事第二庭    審判長法  官  陳光秀
                                      法  官  莊俊華
                                      法  官  曾平杉
上為正本係照原本作成。
本裁定除以適用法規顯有錯誤為理由外，不得再抗告。如提出再
抗告，應於收受送達後10日內委任律師為代理人向本院提出再抗
告狀（須附繕本）。
中    華    民    國    99    年    10    月    1     日
                                      書記官  葉秀珍
【附註】
民事訴訟法第495條之1第2項準用同法第466條之1第1、2項規定
：
(1)對於第二審判決上訴，上訴人應委任律師為訴訟代理人。但上
  訴人或其法定代理人具有律師資格者，不在此限。
(2)上訴人之配偶、三親等內之血親、二親等內之姻親，或上訴人
  為法人、中央或地方機關時，其所屬專任人員具有律師資格並
  經法院認為適當者，亦得為第三審訴訟代理人。
民事訴訟法第466條之2第1項：
  上訴人無資力委任訴訟代理人者，得依訴訟救助之規定，聲請
  第三審法院為之選任律師為其訴訟代理人。

司法院資訊處製作；財團法人民間司法改革基金會備份。
